【裁判字號】    90,簡,4
【裁判日期】    900529
【裁判案由】    遷讓房屋
【裁判全文】
臺灣士林地方法院民事判決  九十年度簡字第四號
    原      告  國家安全局
    法定代理人  甲○○
                丁○○
                丙○○
    被      告  乙○○
右當事人間請求返還房屋事件，本院判決如左：
    主    文
被告應將坐落門牌台北市○○區○○路一段一六六巷四六號「石牌二營區」之房屋（
如附圖所示）三四七地號斜線Ａ部分面積一○．五九平方公尺、三七五地號斜線Ｂ部
分面積四二．七二平方公尺，全部遷讓、騰空返還原告。
前項交還房屋之履行期間為參個月。
訴訟費用由被告負擔。
本判決於原告以新台幣壹拾壹萬元供擔保後，得假執行。
    事實及理由
一、原告起訴主張：坐落於台北市○○區○○路一段一六六巷四六號「石牌二營區」
    之房屋乃為中華民國所有，由原告所管理，乃被告自民國七十五年七月即無權占
    用其中如台北市土林地政事務所八十九年八月十一日北丈字六七八號土地複丈成
    果圖附圖所示Ａ、Ｂ斜線部分面積分別為10.59平方公尺；42.72平方公尺至今，
    經原告以（八八）行達字第六九五號函請求被告遷讓（原證三號），迄今被告仍
    置之不理。爰本於無權占有法律關係請求被告遷讓系爭房屋及土地。並聲明：（
    一）被告應將門牌台北市○○區○○路一段一六六巷四六號「石牌二營區」之房
    屋（如附圖所示）374地號斜線Ａ部分面積一○．五九平方公尺、375地號斜線Ｂ
    部分面積四二．七二平方公尺全部遷讓、騰空返還原告。（二）願供擔保請准宣
    告假執行。
二、被告則以：國安局非具原告當事人適格，當事人應為國有財產局，且被告乃國家
    安全局之員工，該房屋乃國安局配給被告居住，被告係有權占有，系爭房屋係由
    國安局之總務主任同意由其使用，被告居住系爭房屋已達二十年以上，依法被告
    已和平取得所有權云云，資以抗辯。
三、兩造不爭之事實：原告主張坐落於台北市○○區○○路一段一六六巷四六號「石
    牌二營區」之土地及房屋乃為中華民國所有，由原告所管理，被告占有使用如台
    北市土林地政事務所八十九年八月十一日北丈字六七八號土地複丈成果圖附圖所
    示Ａ、Ｂ斜線部分面積分別為10.59平方公尺；42.72平方公尺之房屋等事實，業
    據原告提出土地登記簿謄本、財產列管清冊，且經本院會同台北市士林地政事務
    所人員到場履勘無訛，並有勘驗筆錄及複丈成果圖附卷可參，亦為被告所不爭執
    ，固堪信為真實。
四、又原告主張被告占有上開如附圖所示之建物，並無任何合法之權源，屬無權占有
    等語。被告則辯稱其係國家安全局之員工，該房屋乃國安局配給被告居住，系爭
    房屋係由國安局之總務主任同意由其使用云云。被告前開所辯為原告所否認，按
    當事人主張有利於己之事實者，就其事實有舉證之責任，民事訴訟法第二百七十
    七條定有明文。被告既辯稱其獲原告之同意而使用系爭房屋，則即應就該同意之
    事實負舉證責任，惟被告自始未就此有利於己之事實負舉證之責，且查，系爭房
    屋係屬原告營區之醫務所，被告又係國安局之退職人員，為兩造所不爭，衡情，
    原告應無將醫務所配給退職人員使用之理，被告抗辯獲原告之同意而使用系爭房
    屋，自難採信。至被告另辯稱其居住系爭房屋已達二十年以上，依法取得所有權
    云云。然按民法第七百六十九條時效取得所有權之規定，占有人僅取得「得請求
    登記為所有人」之地位而已，在尚未為所有權登記之前，占有人仍未取得所有權
    ，而不得對抗原所有人（最高法院六十年台上字第一三一七號判例參照）。從而
    ，姑不論本件被告占有系爭房屋，是否已經符合民法第七百六十九條所有權取得
    時效之要件，揆諸上述說明，在被告未為所有權登記前，仍不得以所有權人自居
    ，故被告此部份之抗辯，亦無可採。
五、被告又辯稱：本件系爭土地及房屋之所有權人為中華民國，而非原告即國家安全
    局，故原告應不得以自己之名義請求被告將本件系爭房屋返還云云。然按國有財
    產撥給各地國家機關使用者，名義上雖仍為國有，實際上即為使用機關行使所有
    人之權利，故本院對於是類財產，向准由管領機關起訴，代國家主張所有權人之
    權利。（最高法院八十七年度台上字第二九四四號判決參照）。查本件系爭土地
    所有權人登記為「中華民國」，其上之房屋由國家安全局所建，屬國有財產，按
    諸常情，其實際使用及管領人應為國家安全局。依上開說明，原告即有代所有人
    「中華民國」主張所有權，提起本件訴訟之權利。被告所辯，尚無足採。
六、綜上所述，原告主張被告無權占有如附圖所示建物，堪以採信。按所有人對於無
    權占有其所有物者，得請求返還之，民法第七百六十七條定有明文，系爭房屋現
    屬原告所有，被告就其係依何等之權源占有系爭房屋並不能舉證以實其說，已如
    前述，從而原告本於物上請求權，請求被告將爭房屋遷讓、騰空交還原告，自屬
    於法有據，應予准許。
七、本院斟酌被告占用系爭房屋多年，一時覓屋搬遷不易，核其性質非長時間不能履
    行，爰酌定拆屋還地及遷讓房屋之履行期間為三個月，用資兼顧被告之利益。
八、原告陳明願供擔保，聲請准予假執行，核無不合，爰酌定相當擔保金額予以准許
    。
九、本件事證已臻明確，兩造其餘攻擊防禦方法，經本院審酌，與判決結果不生影響
    ，爰不一一論述，併予敘明。
十、據上論結，原告之訴為有理由，依民事訴訟法第七十八條、第三百九十條第二項
    、第三百九十六條第一項，判決如主文。
中      華      民      國    九十    年      五      月     二十九     日
                                    臺灣士林地方法院民事第二庭
~B法      官  王俊雄
右為正本係照原本作成。
如對本判決上訴應於判決送達後廿日內向本院提出上訴狀。
中      華      民      國    九十    年      六      月       五       日
~B法院書記官  余淑芬


司法院資訊處製作；財團法人民間司法改革基金會備份。
